【裁判字號】    90,台上,5952
【裁判日期】    900927
【裁判案由】    貪污
【裁判全文】
最高法院刑事判決                                九十年度台上字第五九五二號
    上  訴  人  甲○○
右上訴人因貪污案件，不服台灣高等法院中華民國八十九年六月十二日第二審更審判
決（八十八年度上更(二)字第七三二號，起訴案號：台灣台北地方法院檢察署八十三年
度偵字第一三五九四號），提起上訴，本院判決如左：
    主  文
原判決撤銷，發回台灣高等法院。
    理  由
本件原判決認定上訴人甲○○係前海軍總司令部（下稱海軍總部）副總司令，職司海
軍有關軍令業務，為依據法令從事公務之人員。於民國八十一年六月間，認識從事軍
火生意之敦光國際貿易有限公司（下稱敦光公司）負責人鄭正光。鄭正光因擬代理義
大利 Fincantieri造船廠（下稱義大利Ｆ廠）參加海軍總部委託中央信託局公開招標
之海洋探測艦（下稱海測艦），乃向上訴人請託協助其打通海軍關節。上訴人明知其
僅負責海軍軍令系統業務，有關海測艦之採購業務非其職掌範圍，亦無從影響或變動
其相關之採購決定，仍佯為應允。並於同年十一月間，在其辦公室接見由鄭正光帶領
之義大利Ｆ廠總經理及業務經理等人，收下該廠所製造之各類軍艦目錄，允諾交予海
軍總部有關承辦單位參考研究，且向鄭正光佯稱將憑藉其在海軍之地位聲望，協助義
大利Ｆ廠取得日後海測艦之零附件採購，致鄭正光陷於錯誤，誤認上訴人確能左右海
測艦之採購，且會出力幫助義大利Ｆ廠得標。同年十二月十一日上訴人擬購圓山岳陽
樓房屋，故意邀約鄭正光同往，並當場表示對房屋十分中意，但恐自備款不夠等情；
鄭正光因誤認其曾出力左右海測艦之採購招標事宜，即交付上訴人現款新台幣（下同
）二萬元，供支付購屋定金。再於同月十七日，在敦光公司交付以該公司為發票人、
付款人華南銀行新生分行、八十一年十二月十七日期、面額六十萬元、第00000
00號支票一紙予上訴人兌領。數日後，鄭正光又攜帶四十萬元現款，開車至台北市
○○路三十五巷七號九樓之三上訴人住處樓下，將該款交付不知情之上訴人之妻孫竹
青，嗣義大利Ｆ廠於八十二年五月四日以四千八百五十萬美元順利得標，並於同年六
月十日與我國交通部（由中央信託局代表）簽約。鄭正光取得義大利Ｆ廠之佣金後，
又於同年九月九日，在高雄市國賓飯店內，再交付現金五十萬元予上訴人，以資酬謝
。上訴人計因之詐得一百五十二萬元等情。因而撤銷第一審所為不當之判決，改判論
處上訴人依據法令從事公務之人員，利用職務上之機會，詐取財物罪刑。固非無見。
惟查：(一)原判決事實認定鄭正光因擬代理義大利Ｆ廠參加海軍總部委託中央信託局公
開招標之海測艦，乃向上訴人請託協助其打通海軍關節。上訴人明知其僅負責海軍軍
令系統業務，有關海測艦之採購業務非其職掌範圍，亦無從影響或變動其相關之採購
決定，猶佯為應允等情；復謂上訴人向鄭正光佯稱將憑藉其在海軍之地位聲望，協助
義大利Ｆ廠取得日後「海測艦之零附件採購」，致鄭某陷於錯誤，誤認上訴人確能左
右海測艦之採購，且會出力幫助義大利Ｆ廠得標等語。將「海測艦」之採購及其「零
附件」採購，混為一談；而其先認鄭正光係因「海測艦」之採購，請託上訴人打通海
軍關節，嗣又謂上訴人向鄭某佯稱將憑其在海軍之地位聲望，協助義利Ｆ廠取得日後
「海測艦之零附件」採購之語，致所為事實認定有前後不相一致之矛盾可指。(二)按行
為時貪污治罪條例第五條第一項第二款所謂利用職務上之機會詐取財物，固凡該條例
第二條所定之人員利用職務上之機會詐取財物者，皆屬之；然所稱利用職務上之機會
，必也因法律或命令賦予行為人以一定之職務，而行為人乃利用此項職務之機會予以
詐財者，始足當之，若其用以詐財之行為，與其法令上之職務無所關涉者，即無利用
其職務機會以詐財之可言。原判決認定上訴人係前海軍總部副總司令，職司海軍有關
軍令之業務，有關海測艦之採購業務非其職掌範圍，亦無從影響或變動其相關之採購
決定等情；理由內亦說明上訴人係主管軍令業務，含括作戰、訓練、人事、政戰。而
有關後勤、採購、情報等軍政業務非其掌職，亦無從干預，海軍採購業務非其所得督
導、決定或影響等語。則判決內既認本件海測艦之採購與上訴人法令上之職務無關，
卻又認其係於該艦採購業務上，趁機向鄭正光施詐，使交付財物，而論以利用職務上
機會詐取財物罪刑，亦有事實認定、理由說明前後矛盾之違誤。且該罪之構成要件，
又必須行為人除利用職務上之機會詐取財物外，主觀上更須具有「為自己或第三人不
法之所有意圖」始稱相當。原判決論處上訴人上開條例第五條第一項第二款之公務員
利用職務上機會詐取財物罪刑，然於事實欄並未認定其有「為自己或第三人不法所有
之意圖」，復未認其係利用海測艦採購之職務上機會施詐，自不足為正確適用法律之
依據，難認為適法。(三)原判決係以證人鄭正光於八十三年一月二十九日，在保一總隊
及同月三十一日，在台北市憲兵隊之供證，資為認定上訴人確有本件犯行之論據之一
。但觀諸鄭正光於台北市憲兵隊訊問、檢察官偵查及所具自白（首）書中，迭稱上訴
人第二次向其借五十萬元繳購屋款，後來上訴人表示已標到會，要還伊，其表示要請
上訴人到伊公司擔任顧問，月薪五萬元，從八十二年五月起至八十三年二月止，該借
款就抵充顧問費，不用還。八十二年九月間，其在高雄國賓飯店送五十萬元予上訴人
吃紅，係因欣喜得標，且心想以後上訴人可幫其統籌海測艦零附件採購及其他軍購案
之與海軍間聯繫，爭取更多利益。伊給上訴人一百萬元並無行賄意圖，係想爾後如爭
取到海測艦之整體後勤零附件採購生意，準備請上訴人來主持，伊覺得陸續給上訴人
一百餘萬元，投資在其身上，遲早賺得回來，故未向其索還，亦無立據。上訴人任職
海軍副總司令時，曾親自在其辦公室接見義大利Ｆ廠總經理及業務經理，給足伊及代
理商面子；其次伊購買五顆法國魚雷電池，嗣因未獲海軍採購，其曾找上訴人請代尋
管道銷售，上訴人立即召來兵器處長金豐鄉幫忙並簽購，但最後總司令未批准。且爾
後其如獲得 ILS（即整體後勤零附件採購計畫）生意須靠上訴人幫忙，基於上述原因
，伊曾向上訴人表示要感謝他幫忙，遂在雙方默契下陸續給伊金錢，而未行索還各等
語（見一二二四號偵卷影本第七頁背面、第八頁、第十四頁背面、十五頁、三十頁背
面、四十三頁背面、四十四頁正、背面、五十七頁正、背面、六十頁、六十一頁正、
背面、七十三頁、與一三九、一四三、一四五背面、一五四至一五七頁、一六三、二
一一頁）。其係感於上訴人任職海軍總部副總司令期間，曾幫忙代尋魚雷電池銷售管
道、親自接見義大利Ｆ廠業務人員，給其面子及著眼於上訴人退役後在海軍之人脈關
係，如受聘為其公司之顧問，將有助其爾後爭取海軍軍售業務，故先後借款予上訴人
，而不向其索還。均未指上訴人曾為海測艦採購事，受其請託，代為打通關節，尤無
上訴人曾藉此向其施詐，使其誤信而交付款項之指述。此係有利於上訴人之供詞，而
與原判決上開引為犯罪論據之供詞兩歧；原判決對之未說明其取捨論斷之心證理由，
遽採該證人於八十三年一月二十九日，在保一總隊及同年月三十一日，在台北市憲兵
隊之供證，而為不利上訴人之判斷，其採證難認為適法。(四)鄭正光於八十二年三月間
，曾透過曾任職於海軍總部造艦計畫管理室之劉樞（八十一年十二月間退役後，擔任
鄭正光所經營喜光國際貿易股份有限公司顧問），分別向海測艦審規小組審查委員呂
天帆、李肇麟請託，要求其影響其他委員，將義大利Ｆ廠之分數打高，使其通過審查
，順利得標，事成將致送賄款，並經呂天帆將之轉告于治武，獲其允諾（李肇麟則拒
絕接受）。嗣義大利Ｆ廠果於八十二年五月四日得標，鄭正光乃於同年九月九日依約
，偕同劉樞至高雄國賓飯店交付匯款二百十萬元予呂、于二人。案發後劉樞、鄭正光
、呂天帆及于治武並因之經前台灣台北地方法院士林分院檢察署檢察官、軍管區司令
部軍事檢察官先後依貪污罪嫌提起公訴及經軍管區司令部判處罪刑在案，有起訴書及
軍管區司令部判決足稽（見同上偵卷第二八○至二八八頁、一審卷六十四至七十四頁
）。徵諸鄭正光於台北憲兵隊訊問時供稱八十二年元月間，劉樞曾向其提起其曾承辦
海測艦全案業務，如參與競標，爾後在審規及審標過程中，海測局及海發中心之學弟
均會幫忙；又於偵查中供稱其係透過劉樞的關係才標到海測艦，故給其三百十五萬元
吃紅，劉樞於偵查中亦稱伊在海測艦招標時有幫其找呂天帆等人，把分數打高一點，
此外其對海測艦之預算比較清楚，可以提供作為參考，鄭正光想留住伊，故於得標後
給伊三百萬元吃紅等語（見同上偵卷第十、一○八頁正、背面、一二五頁）。鄭正光
於海測艦競標期間，既有出身海軍，熟悉該艦採購作業流程之劉樞為其顧問，甚而能
代為賄求、左右該艦之審規小組成員﹖足見劉某於海軍總部具有相當人脈關係。衡情
鄭正光對於上訴人之職掌並無足以影響海測艦採購業務之權限及可能性乙節，應無不
識，而受其誆騙可能，否則豈有再花費鉅款，透過劉樞向該艦審規小組成員行賄必要
﹖是鄭正光八十三年一月二十九日，在保一總隊所供其均透過上訴人打通海總內部關
係，故曾送『前金』五十萬元予上訴人，海測艦得標後，其於八十二年九月八日，在
高雄又送五十萬元，係海測艦之後謝禮之語，其真實性頗有可疑，此由鄭某當日於解
還檢察官時，亦稱該次保一總隊借訊筆錄中，關於前金、後謝部分有誤，上訴人完全
未幫忙海測艦之事等語（見同上偵卷第五十二頁），亦徵此不利上訴人供述之真實性
，猶有疑竇。原審未詳為勾稽，深入查究，逕採為上訴人犯罪論據，同嫌速斷。(五)科
刑判決，得就起訴之犯罪事實，變更檢察官所引應適用之法條者，係指法院得在事實
同一之範圍內，亦即必不變更起訴之犯罪事實，始得自由認定事實，適用法律。如其
起訴之基本社會事實並非同一，自無變更起訴法條而逕行論罪之餘地。本件檢察官起
訴犯罪事實係認鄭正光因向法國進口魚雷電池滯銷極欲尋求銷售管道，並擬爭取代理
義大利Ｆ廠，參加海軍總部委託中央信託局辦理公開招標之海測艦競標，向上訴人請
託，協助其向海軍總部推銷魚雷電池、請求接見義大利Ｆ廠總經理等人，並暗示將給
予好處。上訴人明知海軍總部已無採購魚雷電池需要，海測艦採購非其主管業務，仍
基於圖利自己犯意，就上開有關軍政非其主管監督之事務，利用其身分電召承辦採購
兵器之兵器處處長金豐鄉、水兵科承辦人莊俊雄，要求其等試著簽辦呈核，以助其促
銷，復在其辦公室接見由鄭正光帶領之義大利Ｆ廠總經理等人，並收下該廠所製造各
類軍艦目錄，允諾交予海軍總部相關承辦單位參考；另召集海測艦採購承辦人郭璽至
其辦公室，於得知該艦擬與特定廠商議價時，告知應召開國際標，以幫助鄭正光得以
代理義大利Ｆ廠參加該艦競標。上訴人因之先後向鄭正光處取得一百五十二萬元資為
酬謝，而圖得該不法利益等情。因認上訴人係涉犯行為時貪污治罪條例第六條第一項
第五款對於非主管或監督之事務，利用職權機會或身分圖利罪。而原判決則變更該起
訴法條，改判論以同條例第五條第一項第二款，利用職務上之機會詐取財物罪。然利
用職務上之機會詐取財物罪，係指公務員假借職務上機會，以欺罔手段使人陷於錯誤
而交付財物。此與對於非主管或監督之事務，利用職權機會或身分圖利罪，係指公務
員就不屬其主管或監督之事務，假借其職權機會或身分為圖利之行為，兩者構成要件
，顯然不同。且起訴事實就海測艦標購部分，僅認上訴人基於圖利自己犯意，於得知
該艦擬與特定廠商議價時，告知應召開國際標，以幫助鄭正光得以代理義大利Ｆ廠參
加該艦競標。其就上訴人有否不法所有意圖、如何利用職務上之機會施詐及所施用詐
術之內容為何，均未為認定、記載，已無從認係就「利用職務上之機會詐取財物罪」
起訴，且此與起訴之「對於非主管事務圖利罪」，二者之基本社會事實，有否同一性
，亦有進一部研酌餘地，原判決對此未為必要說明，乃變更檢察官所引起訴法條，改
依利用職務上之機會詐取財物罪論科，猶嫌理由欠備。(六)行為時貪污治罪條例第二條
前段規定，依據法令從事公務之人員犯本條例之罪者，依本條例處斷，此為犯本條例
規定貪污罪主體之身分規定，有罪判決書除應於主文內記載依據法令從事公務之人員
，以求完整外，結論欄亦應援引該條例第二條前段；原判決論結欄漏未引該條前段規
定，併有判決不適用法則之違法。以上或係上訴意旨所指摘，或為本院得依職權調查
之事項，應認原判決仍有撤銷發回更審之原因。原判決不另諭知無罪部分，基於審判
不可分之原則，併予發回。
據上論結，應依刑事訴訟法第三百九十七條、第四百零一條，判決如主文。
中      華      民      國     九十     年      九      月    二十七    日
                              最高法院刑事第五庭
                                  審判長法官  紀  俊  乾
                                        法官  黃  正  興
                                        法官  劉  介  民
                                        法官  陳  東  誥
                                        法官  張  春  福
      右正本證明與原本無異
                                              書  記  官
中      華      民      國     九十     年      十      月      三      日


司法院資訊處製作；財團法人民間司法改革基金會備份。
